【裁判字號】    94,上更(一),279
【裁判日期】    950530
【裁判案由】    偽造有價證券
【裁判全文】
臺灣高等法院臺中分院刑事判決     94年度上更(一)字第279號
上  訴  人  臺灣臺中地方法院檢察署檢察官
被      告  丙○○
選任辯護人  林見軍  律師
被      告  甲○○
選任辯護人  施瑞章  律師
上列上訴人因被告偽造有價證券等案件，不服臺灣臺中地方法院
九十年度訴字第一四五七號，中華民國九十一年五月十七日第一
審判決（起訴案號：臺灣臺中地方法院檢察署九十年度偵字第五
二一三號），提起上訴，判決後，經最高法院發回更審，本院判
決如下：
    主  文
上訴駁回。
    理  由
一、本件公訴意旨略以：被告丙○○曾任職告訴人乙○○○所開
    設之詩威特國際美容機構並擔任告訴人乙○○○之特助，後
    因告訴人乙○○○將其解僱，心生不滿，竟與台中市○區○○街五五號吉慶堂古董店負責人之一之被告甲○○謀議，基
    於共同偽造有價證券及偽造私文書之犯意，未經告訴人乙○○○授權，由被告丙○○在不詳時地佯以「代理」名義簽發
    以告訴人乙○○○為發票人、付款地為台中市○○路○段一
    六０號三三樓及三六樓、發票日為八十八年九月十五日、到
    期日為八十九年十二月三十一日、面額為新台幣（下同）八
    千七百萬元之本票，又書立告訴人乙○○○向被告甲○○購
    買古董之虛偽事實於古董買賣證明書上，復佯以「代理」名
    義偽造告訴人乙○○○署押於買賣證明書上，事後被告甲○○則找不知情之戊○○，要求告訴人乙○○○出面解決購買
    古董簽發本票之欠款，案經告訴人乙○○○訴由內政部警政
    署刑事警察局移送偵辦；因認被告丙○○、甲○○共同涉犯
    刑法第二百零一條第一項之偽造有價證券罪及同法第二百十
    條之偽造私文書罪等罪嫌云云。
二、按犯罪事實應依證據認定之，無證據不得認定犯罪事實；又
    案件不能證明被告犯罪者，應諭知無罪之判決，刑事訴訟法
    第一百五十四條第二項、第三百零一條第一項分別定有明文
    。再者，認定不利於被告之事實，須依積極證據，苟積極證
    據不足為不利於被告事實之認定時，即應為有利於被告之認
    定，更不必有何有利之證據；又認定犯罪事實所憑之證據，
    雖不以直接證據為限，間接證據亦包括在內；然無論直接或
    間接證據，其為訴訟上之證明，須於通常一般之人均不致於
    有所懷疑，而得確信其為真實之程度者，始得據之為有罪之
    認定，業分經最高法院著三十年上字第八一六號、七十六年
    臺上字第四九八六號判例可參。
三、本件公訴意旨認被告丙○○、甲○○共同涉有上開偽造有價
    證券、偽造私文書罪嫌，係以(一)被告丙○○坦承代理告訴人
    乙○○○簽名於本票及古董購買證明書上，核與被告甲○○
    之證詞相符，此外復有上開本票及購買證明書可資憑證，是
    被告丙○○於本票及古董購買證明書上簽名之事實應堪認定
    ；(二)被告丙○○於警詢中供述「是在八十八年九月十五日，
    由我開車載她（指告訴人乙○○○）到吉慶堂購買價值新台
    幣八千七百萬元之古董。」，然於偵查中卻供述：「她不在
    場」，被告丙○○對於警詢及偵查中對告訴人乙○○○究竟
    有無偕同到吉慶堂購買古董，供詞前後矛盾；(三)被告甲○○
    稱告訴人乙○○○確有偕同被告丙○○到該店購買古董，當
    時因告訴人乙○○○所有之買賣行為均由被告丙○○代為簽
    署之慣例，例如告訴人乙○○○之車輛及居住之別墅等，所
    以信任由告訴人乙○○○指定被告丙○○代簽云云，質之告
    訴人乙○○○則堅決否認，有所謂授權購買古董及簽具本票
    等情，並指述伊所購之車輛及房屋雖曾叫被告丙○○代簽名
    ，但購車係為丙○○任職方便使用，且車輛已經過戶回來，
    房屋則係因丙○○太太所仲介，所以簽約時叫丙○○代簽，
    但並非用丙○○名字購買等語，衡諸常情，告訴人乙○○○
    如有到場，以如此龐大交易金額，被告甲○○豈有不令告訴
    人乙○○○親自簽名，而任令告訴人乙○○○委由偕同到場
    之被告丙○○代簽名？(四)被告丙○○於警詢中供稱：「就是
    去甲○○先生的古董店談買賣時她（指告訴人乙○○○）叫
    我先簽的，且當時有說隔天就要匯新台幣三千萬元至甲○○
    戶頭內。」云云，被告均稱已交付古董，然本件告訴人乙○○○迄今均未匯款，被告甲○○亦從未加以索討，亦與常理
    不符；(五)訊之被告甲○○對所出售之古董型式、作品證明、
    照片及作者等資料均付之闕如，且被告丙○○亦證稱以往告
    訴人乙○○○未曾與被告甲○○從事古董交易，而第一次交
    易價格即高達八千七百萬元，其價格亦貴得離譜，平均一件
    將近四百四十萬元，均與一般古董交易方式有違；(六)被告丙○○供稱所購得之古董有二十二件，當時一部份擺放於被告
    丙○○擔任公司特助時辦公室櫃子，另小部分由告訴人乙○○○拿走云云，然告訴人如有購買上開古董，焉有將價值不
    斐之古董置於被告丙○○辦公室中之理？再參以被告甲○○
    與告訴人乙○○○因合夥投資至告訴人乙○○○自訴被告甲○○詐欺，現正訴訟中，而被告丙○○曾遭告訴人乙○○○
    解僱等情，本件買賣應屬虛偽，上開本票及古董購買證明應
    係被告丙○○、甲○○共謀偽造等，資為論據。
四、訊據被告丙○○、甲○○均否認有何前開偽造有價證券、偽
    造文書之犯行，被告丙○○辯稱：當天告訴人乙○○○確有
    到場協談買賣古董以退稅之事，雙方談妥買賣條件後，並命
    伊代為簽署買賣合約書及簽發本票，古董亦經收受並擺放於
    辦公室內，後來歷經九二一大地震，古董因而毀損云云；被
    告甲○○則辯稱：當初渠與告訴人乙○○○談妥買賣十七件
    古董，另贈送七件古董，總價八千七百萬元之買賣，由被告
    丙○○以告訴人乙○○○代理人之名義簽立買賣契約及本票
    ，渠願意接受被告丙○○以告訴人乙○○○之代理人名義簽
    發前開買賣契約及本票，係因平日告訴人乙○○○之各項業
    務多由被告丙○○代理，且當天告訴人乙○○○亦有表示由
    被告丙○○代為處理之故，雙方確有成立古董買賣之合意，
    況且古董亦已交付告訴人乙○○○等語為辯。
五、經查：
  (一)本件是否有買賣古董一節，經查被告丙○○於九十年四月
    三日偵查中稱：「（問：乙○○○簽約時是否在場？）她不
    在場（詳見臺灣臺中地方法院檢察署九十年度偵字第五二一
    三號卷第四十二頁），甲○○卻稱：「（問：當時賴寶雲『
    指乙○○○』有無在場？）在場」等語（詳見臺灣臺中地方
    法院檢察署九十年度偵字第五二一三號卷第四十三頁），被
    告二人所稱古董買賣全額龐大，簽約時乙○○○是否在場屬
    本案重要情節，二人所供卻不相符；被告丙○○於九十年
    四月三日偵查中經檢察官隔離訊問時稱：「（問：那些古董
    有無盤子、動物造型或特殊造型？）沒有動物、也沒有盤子
    造型，但圖案中，有風景、動物及人物等」等語（詳見臺灣
    臺中地方法院檢察署九十年度偵字第五二一三號卷第四十二
    頁）、被告甲○○於九十年四月三日偵查中經隔離訊問則稱
    ：「唐、宋、元、明、清朝之瓷器、瓶子共有十三個、二個
    盤子、送七個瓶子，裡面圖案有龍鳳、蓮花、人物，不記得
    有無其他動物。」等語（詳見臺灣臺中地方法院檢察署九十
    年度偵字第五二一三號卷第四十二頁背面），對於古董之造
    型供述亦有不符；本件買賣價格依據合約書所述為八千七
    百萬元，然丙○○及甲○○竟均於偵查中稱沒有憑證（詳見
    臺灣臺中地方法院檢察署九十年度偵字第五二一三號卷第四
    十一頁背面）、甲○○甚至供稱：「（問：這些古董之作者
    ？）不知道」、「（問：錢有無付你？）沒有」、「（問：
    買古董有無照相？）沒有」、「（問：古董之價值是如何估
    算？）雙方談好即是行情」、「（問：古董有無型錄？）沒
    有」等語（詳見臺灣臺中地方法院檢察署九十年度偵字第五
    二一三號卷第四十三頁），如此價值古董，事後卻無任何照
    片、型錄以憑，甚至連作者何人，究係何類古董亦完全無法
    具體陳述，顯與古董交易常情有違。又被告丙○○於偵查
    中稱：「搬古董的是胡泉鈞」等語（詳見臺灣臺中地方法院
    檢察署九十年度偵字第五二一三號卷第四十二頁背面）、「
    她確實與甲○○有該筆交易。公司內很多人可以為證，大家
    要輪流打掃辦公室，我亦曾交待公司內人員不要隨便碰該古
    董。」（詳見臺灣臺中地方法院檢察署九十年度偵字第五二
    一三號卷第十四頁），復於本院前審九十一年八月七日調查
    時證稱：「她（指乙○○○）為了要逃漏稅，才要買古董，
    只是正好遇到大地震古董全毀」等語（詳見本院前審審理卷
    第四十三頁），稱確實有購買古董云云，惟價值昂貴古董竟
    任意放置辦公處所，未見何特別保存、保全措施，二十二件
    古董是否會因大地震而無一倖存，證人許國禎於原審法院九
    十年十一月二十三日調查時亦證述：「她（指乙○○○）是
    否與甲○○買古董之事，我並不清楚‧‧‧，我在華吉公司
    內並沒有注意到有無所謂古董在公司內」、「（問：有無在
    丙○○辦公室內看過瓷器古董類東西？）我沒有在丙○○辦
    公室裡看過任何古董的東西」等語（詳見原審卷第九十七頁
    、第九十九頁），證人劉秋鳳於原審法院九十年十一月二十
    三日調查時證述：「八十八年間，我在華吉公司任職出納，
    丙○○在華吉公司當負責人兼協理，我並不知道丙○○有跟
    甲○○買古董這件事，公司在買物品後，公司要付款才會找
    我經手，但我沒有經手所謂跟甲○○買賣古董這件事情，也
    沒有在公司裡看到有關古董的東西，九二一地震後，辦公室
    很亂，都是各自整理自己的東西，並沒有所謂古董瓷器物品
    毀損」、「我印象中，我記得丙○○的辦公室玻璃櫃擺設水
    晶、石頭、樣品酒，並沒有擺設瓷器類的東西」等語（詳見
    原審卷第九十七頁、第九十九頁）等語，證人賴淑芬於原審
    法院九十年十一月二十三日調查時證述：「我在華吉公司任
    職總經理的行政助理，八十八年間丙○○擔任華吉公司負責
    人，我任職華吉公司並沒有看過任何古董搬運的情事，因為
    公司進出，都是經過大門，大門只有一個，若有的話，我應
    該會知道，九二一地震後，公司也沒有瓷器類的毀損，至於
    丙○○是否有跟甲○○洽商買賣古董的事，我並不清楚」等
    語（詳見原審卷第九十八頁）、證人胡泉鈞於原審法院九十
    年十一月二十三日時證述：「我是在八十八年任職華吉公司
    倉庫管理之工讀生，負責化妝品的出貨，八十九年七月離職
    ，在任職期間，我確定我沒有搬過瓷器古董這類東西進公司
    ，丙○○也不曾找我搬過古董的東西，公司有關大型物品的
    擺設，也不會找我搬，九二一地震後，公司清理也沒有清理
    到所謂瓷器古董類的東西」等語（詳見原審卷第九十八頁）
    ，均無從證明乙○○○有委託丙○○向甲○○買賣古董（上
    述證人於原審法院所為證述係向法官所為陳述，依刑事訴訟
    法第一百五十九條之一第一項規定自得為證據。）；(五)被告
    稱本件真有古董買賣，又迭稱乙○○○係為逃稅目的始支使
    被告丙○○代理書立上揭本票云云，然美容事業機構何以能
    藉購買古董而逃漏稅捐，實令人費解，被告及辯護人亦始終
    未能闡釋其中道理，上揭公司縱認有逃漏稅之事實，亦無從
    推認告訴人乙○○○有為稅務目的而開具上該證明書及本票
    ，於本審最後辯論期日，辯護人再提出一掏空說，謂本件古
    董買賣係因告訴人乙○○○公司被查稅，為移轉公司資產，
    而進行公司掏空之動作，然所謂「掏空」係指為侵占公司財
    產或其他目的，而將公司資產外移隱藏，被告等迭稱乙○○○並未支付本件古董買賣之價金，被告甲○○更曾稱本案古
    董價值一億餘，價值尚超過賣價，如確有買賣事實，乙○○○之公司財產並未因此減少，又有何掏空可言，既已遭查稅
    ，又豈可能不懼上該古董遭稅捐單位查封拍賣，竟將價值昂
    貴之多件古董隨意放置公司內，上述掏空說顯無足採信，又
    證人戊○○於本審證述「．．．我才到丙○○的辦公室，我
    曾到過丙○○辦公室幾次，但都未見過古董，這次去，我進
    去時在右手邊櫃子有看到瓷器很眼熟，我第一個反應即問丙○○，這古董怎會在你這邊，可是，丙○○叫我不要問古董
    怎麼來。」、「會眼熟是因我先認識甲○○，那個瓷器甲○○都放在店門口，我只要到甲○○店裏都會看到那一個瓷器
    ，所以才覺得很眼熟，因此我才會問丙○○古董的事。」、
    「（九二一地震之前你有無在甲○○店裏遇到丙○○去搬東
    西？）有，我有遇到，我去找甲○○時，在店外有一部賓士
    轎車，那時他們已經封箱，東西共有二箱，我有幫他們搬到
    丙○○車上，但我不知道搬的是什麼東西，我有問甲○○，
    裏面是什麼東西，甲○○說是古董，沒有再說什麼細節。」
    、「我記得在89年8月以後丙○○離職，乙○○○一直打我
    的手機，公司的會計打電話給我說保單要解約，我才知道丙○○離職，過後都是他們公司小姐和我約時間，在一次談話
    中，乙○○○問我是否知道她和甲○○間古董買賣糾紛之事
    ，我即去問甲○○，他有拿本票給我看，我有問甲○○，問
    他為何會買那麼多，他說好像是為了逃漏稅的原因，但沒有
    講的很清楚。」等語，然以被告所述本件古董賣價言，平均
    一件單價將近四百四十萬元，實屬高價，戊○○所述上該曾
    在被告甲○○店裏看過之磁器卻未特予保全以防遭竊或遭損
    壞，竟係放置於店門口，實屬違情悖理，市面上仿古磁器比
    比皆是，價值與真實古董完全無法比擬，戊○○於本審亦自
    承不懂古董，無法分辨古董或一般磁器，是尚難據戊○○證
    述認真有被告所述古董買賣之事，被告丙○○縱曾開賓士車
    至被告甲○○店載二箱古董，同亦不足認定係乙○○○購買
    ，而戊○○自承乙○○○僅係其保險客戶，則乙○○○有何
    必要會向戊○○提及與他人之古董買賣糾紛事，戊○○於本
    審又稱「（乙○○○為何會問你知否她和甲○○間古董買賣
    糾紛之事？）這個原因我不知道，我記得是丙○○離職後，
    她的會計跟我連繫，每個星期約有見面二、三次，她跟我提
    及為何丙○○會離職之事，才談到此事。我只記得她說和甲○○間有財務糾紛，但我不記得是否是講古董買賣糾紛，時
    間太久了，我真的不知道，不記得了。」，是戊○○對當時
    談話內容顯已印象模糊，無從作為本案事證，綜上，本案實
    難認真有所謂古董買賣之事。
  (二)如前所述，上開古董買賣難認真實，被告丙○○又坦承有以
    乙○○○代理人之名義簽名於上開本票及古董購買證明書上
    ，核與被告甲○○之所述相符，此外復有上開本票及購買證
    明書可資憑證，是被告丙○○於本票及古董購買證明書上簽
    名之事實應堪認定。雖被告丙○○辯稱伊曾多次受乙○○○
    委託代購車購屋，本件亦係受乙○○○之委託代理乙○○○
    所為，惟乙○○○縱曾於被告丙○○任職期間委託被告丙○○代理購車購屋，亦不足推認即必有為本案授權，被告乙○○○於歷次訊問均否認有授權丙○○代為購買古董及代簽買
    賣古董合約及簽發本票之行為，並指述：「丙○○於民國八
    十七年三月間到我公司擔任特助工作，至今八十九年八月間
    離職，對我公司營運及收支情形充分瞭解，未料他離職後，
    甲○○派他手下戊○○要求我還他八千萬元，我不瞭解有此
    事，後來才知道是丙○○於離職後，私自簽名蓋章簽下字條
    ，內容是我曾投資夏某（指甲○○）新台幣二千萬元，為求
    有保障，向夏某搬了一億元的古董放到公司，於九二一大地
    震時全數摔破，因為完全是丙○○虛構之事，所以沒有理會
    他們的要脅」、「是他在公司任職期間行不檢，誹謗公司主
    管，造成公司不方便，我才開除他，且於離職時我有支付他
    薪資新台幣六十萬元，可能因此心生不滿。」等語（詳見臺
    灣臺中地方法院檢察署九十年度偵字第五二一三號卷第九頁
    、第十一頁），依被告甲○○所述本案古董價值不斐，然告
    訴人乙○○○卻未於證明書或本票下留下隻字片語，顯悖情
    理，本案古董難認存在，被告二人於偵訊所述告訴人乙○○○究有無在場一節顯有矛盾，已如上述，被告二人所述告訴
    人乙○○○有授權被告丙○○代理簽立本案證明書及本票云
    云顯難認係真實。
  (三)惟按刑法第二百十條之偽造私文書罪，以無製作權之人冒用
    他人名義而製作文書為要件，倘以他人之代理人自居，而以
    代理人自己之名義製作文書時，即與冒用他人名義之要件不
    合（參考最高法院二十六年渝度上字第一二五號判例、七十
    二年台上字第七○八六號判決、八十二年台上字第四七八○
    號、八十九年度台上字第四三二一號判決意旨），依據卷附
    之證明書記載「茲於中華民國八十八年九月十五日，本人丙○○及總裁賴寶雲是以（紫色丹尼國際有限公司、華吉國際
    有限公司、姿嘉特美容事業有限公司、貞嘉特美容事業有限
    公司）等向顧問甲○○（臺中市○區○○街五十五號吉慶堂
    古董藝店）、（購買古董、唐、宋、元、明、清）陶瓷古董
    花瓶共計壹拾伍件，總價新台幣：捌仟柒佰萬元整。方言
    明上述公司及負責人賴寶雲定於民國八十九年十二月三十一
    日前，須將本款付清。（賣方致贈古董柒件）恐口無憑，特
    立此書，並另開立本票一張捌仟柒佰萬元整，交付賣方甲○○為憑，物品買方點清收訖無誤。此致甲○○先生。買方紫
    色丹尼國際有限公司、華吉國際有限公司、姿嘉特美容事業
    有限公司、貞嘉特美容事業有限公司，公司地址臺中市○○
    路○段一六○號三十三樓、臺中市○○路○段一六○號三十
    三樓、臺中市○○路○段一六○號三十六樓（ＴＥＬ：00
    0000000號ＦＡＸ：000000000號、付款人
    賴寶雲（賴寶雲）丙○○代。中華民國八十八年九月十五日
    。」等字樣，而本件被告丙○○既係以他人之代理人自居，
    而以代理人自己之名義製作文書，雖其內容實屬虛偽，業經
    詳述如前，惟依上開最高法院判例及判決所示，並無從論以
    被告丙○○偽造私文書罪。又本案上開本票發票人之記載為
    左先書寫「總裁賴寶雲、丙○○代」，右方書寫「紫色丹尼
    國際有限公司、華吉國際有限公司、姿嘉特美容事業有限公
    司、貞嘉特美容事業有限公司」，以文書形式觀之，被告丙○○是否代理上揭四公司書立本票或非甚為明確，然上揭古
    董買賣證明書及本票發票日期均為八十八年九月十五日，證
    明書上除載及為所謂古董買賣而開立本票之事外，並記載「
    買方紫色丹尼國際有限公司、華吉國際有限公司、姿嘉特美
    容事業有限公司、貞嘉特美容事業有限公司，公司地址臺中
    市○○路○段一六○號三十三樓、臺中市○○路○段一六○
    號三十三樓、臺中市○○路○段一六○號三十六樓（ＴＥＬ
    ：000000000號ＦＡＸ：000000000號、
    付款人賴寶雲（賴寶雲）丙○○代。中華民國八十八年九月
    十五日。」等字樣，本票及證明書既係同時為之，二者之製
    作過程及原因密不可分，於認定被告丙○○主觀犯意時不應
    僅拘泥於本票記載形式而就本票及證明書分別觀察，應就二
    者整體記載認定之，況依罪證有疑，有利被告之原則，本院
    認定被告丙○○亦應係認乙○○○為上揭四公司之總裁，並
    以代理乙○○○之意書寫本票，此由本票上「丙○○代」之
    記載可知被告丙○○仍係以代理之形式，並自己具名製作本
    票。參酌上揭判例、判決意旨，既係以代理意思為之，縱實
    無代理權，亦尚難以偽造有價證券罪相繩，而被告丙○○行
    為既尚不成立偽造私文書及偽造有價證券罪，被告甲○○當
    亦無從共犯之。
  (四)又臺灣臺中地方法院檢察署檢察官據告訴人乙○○○之請求
    上訴，就原審判決關於被告甲○○恐嚇危害安全部分上訴意
    旨略以：被告甲○○恐嚇部分，公訴人於偵查中，即曾於九
    十年四月三十日傳訊證人林慶祥證稱：甲○○曾於九十年初
    ，鳩集七、八名黑道人士在其店內，揚言要綁架告訴人，砸
    其店家等語，是明顯施恐嚇，此一情形與公訴人起訴之全部
    事實，係屬方法與結果之關係，為牽連犯關係，原審未及審
    酌，顯係忽略云云，而指摘原審判決不當，惟查臺灣臺中地
    方法院檢察署檢察官於起訴書事實文係記載「事後甲○○則
    找不知情之戊○○要求乙○○○出面解決購買古董簽發本票
    之欠款」，證據並所犯法條文亦未論及被告甲○○有涉刑法
    第三百零五條之恐嚇危害安全罪，且認被告丙○○另涉恐嚇
    危害安全犯行係另行起意，應分論併罰，復未說明甲○○偽
    造有價證券與恐嚇危害安全有何牽連關係，顯無從認定臺灣
    臺中地方法院檢察署檢察官有起訴被告甲○○涉犯恐嚇危害
    安全罪嫌，此部分檢察官據告訴人聲請上訴意旨尚有誤會，
    又被告甲○○執持上該不實本票向臺灣臺中地方法院聲請本
    票裁定，被告二人是否涉有共同詐欺取財未遂或共同使公務
    員登載不實罪嫌，亦同未經檢察官起訴，本院無從審判之，
    亦併明。
六、綜上等情，本案檢察官起訴之被告二人偽造私文書及偽造有
    價證券部分，被告所為尚不成罪，原審此部分無罪判決，尚
    無違誤，公訴人上訴意旨指摘原審判決不當，尚無理由，應
    予駁回。
據上論結，應依刑事訴訟法第三百六十八條，判決如主文。
本案經檢察官丁○○到庭執行職務。
中    華    民    國    95    年    5     月    30    日
              刑事第五庭  審判長法  官  袁  從  楨
                                法  官  郭  同  奇
                                法  官  姚  勳  昌
上列正本證明與原本無異。
檢察官得上訴。
如不服本判決應於收受送達後十日內向本院提出上訴書狀，其未
敘述上訴之理由者並得於提起上訴後十日內向本院補提理由書（
均須按他造當事人之人數附繕本）。
                                書記官  洪  麗  華
中    華    民    國    95    年    6     月    1     日
                                                      Ｒ


司法院資訊處製作；財團法人民間司法改革基金會備份。
